臺灣高等法院刑事判決　　　　　　　　　　　　　　九十年度上更(一)字第八九四號
　　上　訴　人　丙○○
　　即　被　告
右上訴人因偽造文書等案件，不服臺灣臺北地方法院八十七年度自字第七二０號，中
華民國八十七年十二月十四日第一審判決，提起上訴，本院判決後經最高法院發回更
為審理，本院判決如左：
    主      文
原判決撤銷。
丙○○連續行使偽造私文書，足以生損害於他人，處有期徒刑陸月，如易科罰金，以
佰元折算壹日。附表所示支票背書部份偽造「程有義」署押各壹枚均沒收。
    事      實
一、丙○○於民國八十七年一月間，因需款孔急，欲持其以購買化妝品供擔保使用為
    由向乙○○借得附表編號一所示之支票，向在臺北市○○○路○段二五號三樓之
    三從事律師業務之甲○○借款新臺幣（下同）五十萬元，遂向甲○○佯稱：伊友
    人乙○○家財萬貫，因操作股票失利，急需籌款交割股票，否則將因犯違約交割
    觸犯刑責云云，嗣甲○○為增加獲償保證，要求該支票應由乙○○之父程有義背
    書始願如數借貸，丙○○竟意圖為自己不法之所有，於不詳時地，在附表編號一
    所示之支票上偽造「程有義」署押而為背書，足以生損害於「程有義」後，旋於
    八十七年一月二十三日，前往臺北市○○○路○段二五號三樓之三甲○○之律師
    事務所，持該紙上有偽造「程有義」背書而同具有私文書性質之支票向甲○○調
    現並行使，足以生損害於「程有義」及甲○○，使甲○○陷於錯誤，分別於八十
    七年一月二十三日及同年二月四日在上開律師事務所囑由助理至銀行提款新臺幣
    三十萬元、二十萬元分次交付予丙○○。又丙○○前曾受乙○○委託將臺北市○○○路○段五十三號三樓房屋及座落土地售予蔡秀青，嗣因與蔡秀青發生糾紛，
    乃於八十七年三月二十一日，改以其為名義上買受人，再與乙○○就該房屋及座
    落土地簽訂買賣契約，復基於同前偽造及行使偽造私文書暨詐欺取財之概括犯意
    ，再於八十七年四月間某日，至上開律師事務所，向甲○○訛稱：乙○○先前借
    款所購買之股票仍套牢中，最近又買股票企圖翻本，未料股票又下跌，故仍須籌
    款交割等語，並出示乙○○委託其售屋而持有座落臺北市○○○路○段五十三號
    三樓房地之所有權狀正本各一紙，欲再向甲○○調現五十萬元，甲○○除亦要求
    支票上應由程有義背書外，且思及前款尚未清償，乃詢問丙○○該房地抵押權設
    定之情形，丙○○訛稱僅設定有第一順位抵押權，甲○○乃要求設定第二順位抵
    押權後始願再出借款項，丙○○為取信甲○○，即持前開房地之所有權狀正本及
    乙○○之印鑑證明正本前往甲○○律師事務所，惟仍因缺印鑑章，乃向甲○○佯
    稱：因印鑑章鎖在銀行保險箱，一時忘記帶來，改天再補蓋，並連同其向乙○○
    借得並於不詳時地偽造「程有義」背書而同具有私文書性質即附表編號二所示支
    票，向甲○○調現並行使，足以生損害於「程有義」及甲○○，甲○○亦因此陷
    於錯誤，於八十七年四月二十三日將借與丙○○之五十萬元匯入丙○○指定乙○○設於中華商業銀行帳戶，再向乙○○訛稱係其友人購買上開房屋土地所支付之
    部份價金。嗣因甲○○久候補蓋印章未果，經與乙○○聯繫，並查知右揭不動產
    早於八十六年十二月五日業已設定第二順位抵押權予蔡秀青，甲○○始知受騙。
二、案經甲○○提起自訴。
    理      由
一、被告丙○○於本院調查審理時均未到庭，惟據其於原審時所為供述，固坦承於右
    揭時地先後二次持如附表所示之二紙支票向自訴人甲○○調借現款之事實，惟矢
    口否認有詐欺或偽造背書等犯行，辯稱：前開程有義之背書非伊書寫，伊實際上
    係替乙○○調現，並無詐騙自訴人之意思云云。惟查：
    (一)被告丙○○確於右揭時地持附表所示二紙支票向自訴人調借現款，且於第二次
      借款時併提出右揭不動產所有權狀、乙○○之印鑑證明為擔保，除據被告丙○○於原審時自承明確，且經自訴人迭於原審及本院調查審理時指訴綦詳，並有
      附表所示支票二紙、建物所有權狀、土地所有權狀及八十七年一月二十三日臺
      北市信義區戶政事務所印鑑證明影本在卷可稽（原審卷第五至九頁）。
    (二)自訴人因收受被告丙○○所交付附表二紙支票，而分別於八十七年一月二十三
      日及同年二月四日接續各交付三十萬元及二十萬元（總計五十萬元）予被告丙○○，暨於同年四月二十三日將五十萬元匯入被告丙○○指定乙○○設於中華
      商業銀行帳戶，業據自訴人提出存摺影本、華南商業銀行匯款回條聯影本資為
      證明（原審卷第六七頁、本院卷第三七頁）。被告丙○○雖於原審辯稱「（自
      訴人所言即八十七年一月二十三日、二月四日分別交付三十萬元、二十萬元是
      否實在）不是，自訴人不放心，是自訴人要職員匯給乙○○，乙○○叫我幫他
      借錢，借了許多筆。」（原審卷第一一六頁），且附表編號二所示支票伊實際
      上僅取得四十八萬元（原審卷第四十頁反面）云云；然查，關於附表編號一所
      示支票部分，據證人乙○○於原審時證稱「（二月二十八日的支票為何在你手
      上）這張支票是在我開四月三十日支票以後才拿回來的，原來是我借給丙○○
      ，說要買化妝品，要做保證用，後來甲○○律師打電話來，說我有一張支票在
      他那裡，我很奇怪，去律師事務所，我向丙○○催票還我，他說要再開一張票
      才能換回來。我們三人在律師事務所，張律師告訴我說，丙○○說是要幫我借
      錢，我說我沒有要借錢，丙○○拿五十萬出來，我收回票。」（原審卷第五三
      頁），核與被告丙○○於原審所為「（是否在律師事務所拿五十萬交給張律師
      ）是的。」（原審卷第八八頁反面）之供述相符，是依被告丙○○確曾交付五
      十萬元予自訴人並換回附表編號一所示支票之事實，自足徵自訴人所為渠因收
      受附表編號一之支票後，交付五十萬元予被告丙○○之指訴，確與事實相符；
  次查，關於附表編號二支票部份，雖自訴人係將五十萬元匯入乙○○設於中華
      商業銀行帳戶，然據被告丙○○於原審時供稱「後來是用四月的那張借錢，我
      總共借得五十萬元。」（原審卷第五二頁），且證人乙○○於本院調查時亦證
      稱「（對於自訴人提出匯款條在四月二十三日匯入五十萬元入你帳戶，有何意
      見）沒有意見。丙○○跟我說他朋友要買法拍屋，匯五十萬元來給我，所以我
      以為這五十萬元是買房子的錢。」（本院卷第四七頁），而乙○○以被告丙○○為代理人，於八十六年十一月二十四日就其所有之右揭房屋土地與蔡秀青所
      簽訂不動產買賣契約書，其後就同一標的物再以被告丙○○為買受人，於八十
      七年三月二十一日簽訂買賣契約書，有契約書影本二份在卷可稽（原審卷第五
      八至六十頁、第六二至六四頁），且被告丙○○於原審亦供稱「（權狀為何不
      交給朋友）房子正在裝修，我去幫忙整理，朋友又不肯支付裝潢費，有糾紛，
      我才去向甲○○借錢來支付裝修費，再準備賣房子還裝潢費。」（原審卷第十
      四頁反面）、「（朋友何姓名）蔡秀青。」（原審卷第四五頁）等語，從而被
      告丙○○確因交付附表編號二所示支票向自訴人借五十萬元，自訴人依被告丙○○之指示，始將該款項匯入被告丙○○所指定乙○○之帳戶，以代直接交付
      ，亦臻明確。被告丙○○所為上開辯解，核與事實不符，均不足採。
    (三)被告丙○○所交付自訴人附表所示二紙支票，其上均有「程有義」之背書，有
      卷附支票影本可憑。被告丙○○雖於原審時否認偽造「程有義」背書之行為，
      且據證人乙○○於本院調查時到庭陳明該支票原本業因搬家而遺失（本院卷第
      四四頁），又被告丙○○於上訴審及本院調查審理時，迭經傳喚均未到庭，致
      未能命被告丙○○提出其於八十七年一月至四月期間所有與「程有義」相同之
      字跡供法院比對審核，經本院將卷附由被告丙○○、證人程有義及自訴人甲○○於八十七年十一月二十日在原審所書寫「程有義」字跡，連同卷附支票影本
      送鑑定結果，因需支票原本及甲○○、丙○○平日所寫與「程有義」三字類同
      之筆跡多件供鑑定，致未能經由鑑定藉以判斷附表支票「程有義」背書是否確
      為被告丙○○所書寫，固有內政部警政署刑事警察局九十一年三月十二日刑鑑
      字第０九一００四五九０三號函在卷可稽（本院卷第九四頁）。惟查，依諸右
      揭事證，附表所示支票二紙均係由被告丙○○交付，充為伊向自訴人借款之用
      ，然其中附表編號一支票，原係被告丙○○以購買化妝品需做保證為由而向乙○○借用，且證人乙○○於原審亦證稱「（支票交給他時，有無背書）沒有，
      程有義是我父親，不知道此事，那是丙○○為了取信於張律師，自己簽父親名
      字，丙○○也開了八十七年四月二十四日的保證本票向我借四月三十日的支票
      ，我借他票，不可能簽父親名字。」（原審卷第五四頁），並於本院調查時證
      稱「（附表二張支票與借款有何關係）是分別不同之債務。被告在借第二筆錢
      時，我叫他將第一張支票還給我，後來我先開第二張支票給他。」（本院卷第
      三四頁），核該支票使用緣由，程有義並無在支票上為背書之必要，且證人程
      有義於原審亦證稱「（自訴狀內所附支票是否你簽名背書）不是我簽的。」（
      原審卷第八八頁）等語，自足徵附表支票上「程有義」背書均非程有義親自或
      授權他人所為，亦非由乙○○所偽造；再查，被告丙○○將附表所示二紙支票
      交予自訴人，因此而由自訴人分別交付各五十萬元予被告丙○○，衡諸社會通
      常之經驗，該支票顯係充為存在於債權人與債務人之間債權關係之憑證及屆期
      獲償之擔保，而背書人依票據法規定，對票據債務應與發票人負連帶清償責任
      ，故債權人輒於應允借款之前，要求借款人即債務人覓得他人於票據上背書，
      俾增加債權獲償之可能，苟借款人未能達此要求，其自得拒絕借款，以免屆期
      未獲清償，核無於對借款人清償可能存有疑慮之情形下，冒然借款後，再自行
      於票據上偽造其他具有資力者之背書，徒增一己風險之必要，而附表編號一支
      票上「丙○○」之背書，查係由被告丙○○自行簽署，業據被告丙○○於原審
      供明在卷（原審卷第四十頁），並供稱「（是否將乙○○的印鑑證明、房地權
      狀等拿去？）他說要我拿去，但是他說只是拿去做擔保，我心裡明白，但是我
      不答應設定抵押。」（原審卷第四十頁反面）等語，是依被告丙○○於交付支
      票時確實分別在附表編號一支票上為背書，及於交付附表編號二支票同時交付
      右揭不動產所有權狀等資料之事實，參之自訴人於原審指稱「（當初為何要求
      程有義背書）以我的專業，希望多一點保證，他（按：即被告丙○○）說程有
      義是上市股票的股東，我也曾問為何他女兒需要借錢，他說他女兒玩股票，玩
  得很大。」（原審卷第五四頁正反面），益足以證明自訴人確曾要求被告丙○○就借款提出屆期獲償之保證，自訴人指稱被告丙○○交付附表支票時，其上
      已有「程有義」背書，自足認屬真實。是依附表支票簽發以迄持向自訴人借款
      之流程，其上「程有義」背書係由被告丙○○於不詳時地所偽造，至可認定。
    (四)按在支票背面偽造他人之署押而為背書，該偽造支票背書，在票據法上係表示
      對支票負擔保責任之意思，為法律規定之文書，並非依習慣表示一定用意之證
      明，而此項行為，足以生損害於他人，故應成立偽造私文書罪，又支票乃有價
      證券之一種，執票人本得依票據記載主張其權利，若因其中部分為偽造致不能
      行使該部分權利，就執票人個人法益仍屬造成損害（最高法院七十三年度臺上
      字第四八一七號判例、七十二年度臺上字第五六一０號判決意旨參照），是則
      被告丙○○於其向乙○○借得附表所示二紙支票上偽造「程有義」背書，其後
      持向自訴人行使，自足以生損害於「程有義」及自訴人；又自訴人因信任附表
      編號一、二支票上「程有義」背書為真正，暨被告丙○○於交付附表編號二支
      票時應允提供右揭不動產設定抵押，認其債權可獲確保，因此陷於錯誤而交付
      款項，被告丙○○行為時所具有不法所有之意圖，亦屬灼然。
    綜右事證，被告丙○○於原審所為否認犯罪之辯解，核屬卸責之詞，並不足採為
    有利於彼認定之依據，被告丙○○右揭犯罪行為，已經證明。
二、核被告丙○○右揭行為，其中在附表所示支票偽造「程有義」背書並持以行使部
    分，均係犯刑法第二百十六條、第二百十條行使偽造私文書罪，其偽造「程有義
    」署押行為，查為偽造私文書之一部，偽造之低度行為，則為高度之行使行為所
    吸收，均不另論罪；另使自訴人陷於錯誤而分別交付各五十萬元部分，其中第一
    次借款時固係分二次各取得三十萬元、二十萬元，然屬單一詐欺行為後接續取得
    財物之數個動作，應單獨論以一次詐欺取財行為，該部分與第二次取得五十萬元
    部分，均係犯刑法第三百三十九條第一項詐欺取財罪。被告丙○○二次行使偽造
    私文書及二次詐欺取財行為，所犯各為同一構成要件之罪，且時間均屬緊接，顯
    各係基於概括之犯意為之，均應依連續犯規定各論以一罪並均加重其刑。被告丙○○所犯連續行使偽造私文書罪、連續詐欺取財罪之間，具有目的方法之牽連犯
    關係，應從較重之連續行使偽造私文書罪處斷。
三、原審法院經審理結果，對被告丙○○為論罪科刑之判決，固非全屬無見。惟查，
    被告丙○○右揭行使偽造背書行為，除足以生損害於「程有義」其人，同時尚足
    以生損害於執票人即自訴人，又被告丙○○所犯第二次詐欺行為，係於八十七年
    四月二十三日取得財物，原審均未於事實內詳予認定，均有未合，被告丙○○未
    具理由空言不服而提起上訴，固無理由，然原審判決既有右揭可議，自應由本院
    將原審判決撤銷並予以改判。經查，被告丙○○於詐得右揭款項後，業自行返還
    其中五十萬元，爰審酌被告丙○○品行、犯罪動機、目的、手段、與被害人關係
    、犯罪所生危害及犯罪後態度等一切情狀，量處如主文第二項所示之刑。又被告
    丙○○於犯罪後，關於易科罰金規定，刑法第四十一條第一項業修正為「犯最重
    本刑為五年以下有期徒刑以下之刑之罪，而受六個月以下有期徒刑或拘役之宣告
    ，因身體、教育、職業、家庭之關係或其他正當事由，執行顯有困難者，得以一
    元以上三元以下折算一日，易科罰金。但確因不執行所宣告之刑，難收矯正之效
    ，或難以維持法秩序者，不在此限。」，經總統於九十年一月十日公布並自同年
    月十二日起生效，而被告丙○○既受有期徒刑六月之宣告，經與修正前刑法第四
    十一條規定比較結果，以修正後之規定對被告丙○○較為有利，爰依刑法第二條
    第一項前段規定，適用裁判時之法律併為如易科罰金標準之諭知；附表編號一、
    二支票上所載「程有義」背書偽造之署押各一枚，爰併依刑法第二百十九條規定
    沒收之。
四、被告經合法傳喚，無正當理由不到庭，本院爰不待其陳述逕行判決。
據上論斷，應依刑事訴訟法第三百六十九條第一項前段、第三百六十四條、第二百九
十九條第一項前段、第三百七十一條，刑法第五十六條、第二百十六條、第二百十條
、第三百三十九條第一項、第五十五條、第四十一條第一項前段、第二百十九條、第
二條第一項前段，罰金罰鍰提高標準條例第一條前段、第二條判決如主文。
中    華    民    國      九十一      年      六      月      十八      日
                            臺灣高等法院刑事第十九庭
                                審判長法  官  許  國  宏
                                      法  官  洪  光  燦
                                      法  官  林  勤  純
右正本證明與原本無異。
如不服本判決應於收受送達後十日內向本院提出上訴書狀，未附理由時應於提起上訴
後十日內向本院提出上訴理由書狀（均應按他造人數提出繕本）。
                                      書記官  葉  瑩  庭
中    華    民    國      九十一      年      六      月      十九      日
附表：
┌──┬─────────┬─────┬────┬─────┬─────┐
│編號│支  票  號  碼    │發  票  人│金    額│發  票  日│付  款  人│
├──┼─────────┼─────┼────┼─────┼─────┤
│ 一 │ＡＧ0000000│  乙○○  │五十萬元│八十七年二│中國信託商│
│    │                  │          │        │月二十八日│業銀行敦化│
│    │                  │          │        │          │分行      │
├──┼─────────┼─────┼────┼─────┼─────┤
│ 二 │ＡＧ0000000│  乙○○  │五十萬元│八十七年四│中國信託商│
│    │                  │          │        │月三十日  │業銀行敦化│
│    │                  │          │        │          │分行      │
└──┴─────────┴─────┴────┴─────┴─────┘
附錄：本案論罪科刑法條全文
刑法第二百十六條：
行使第二百十條至第二百十五條之文書者，依偽造、變造文書或登載不實事項或使登
載不實事項之規定處斷。
刑法第二百十條：
偽造、變造私文書，足以生損害於公眾或他人者，處五年以下有期徒刑。
刑法第三百三十九條：
意圖為自己或第三人不法之所有，以詐術使人將本人或第三人之物交付者，處五年以
下有期徒刑、拘役或科或併科一千元以下罰金。
以前項方法得財產上不法之利益或使第三人得之者亦同。
前二項之未遂犯罰之。
